臺灣宜蘭地方法院民事判決　　　　　　　96年度簡上字第17號
上　訴　人　甲○○
訴訟代理人　吳振東律師
被　上訴人　丙○○
訴訟代理人　李秋銘律師
複　代理人　黃金亮律師
上列當事人間請求給付票款事件，上訴人對於中華民國96年2月1
4日本院宜蘭簡易庭95年度宜簡字第143號第一審判決提起上訴，
本院判決如下：
    主  文
上訴駁回。
第二審訴訟費用新臺幣肆萬參仟零捌拾元由上訴人負擔。
    事實及理由
一、上訴人起訴主張：上訴人持有被上訴人之被繼承人羅松田所
    簽發之發票日期為民國93年1月12日、到期日為同年4月12日
    、本票號碼TH0000000號、面額為新台幣（下同）280萬元之
    本票（以下簡稱系爭本票）乙紙，於羅松田死亡後，系爭本
    票之債務即由被上訴人依法繼承，上訴人請求被上訴人給付
    票款，被上訴人雖曾傳真回覆承認有系爭本票債務存在，但
    屢經催討，被上訴人均置之不理，爰依據票據之法律關係及
    繼承法則，請求被上訴人給付280萬元及自93年4月12日起至
    清償日止，按年息6%計算之利息等語。
二、被上訴人則以：被上訴人為羅松田之養女，羅松田過世前並
    沒有交代與他人有債務存在，被上訴人完全不知道有系爭本
    票債務存在。上訴人至二審提出之傳真函，屬於新的攻擊方
    法，依法不應准許，且該傳真函係在被上訴人見到法院查封
    後，在不知詳情之慌亂情況下所為，無法作為系爭本票債務
    之證明。另系爭本票上之羅松田印文核與羅松田生前使用之
    銀行帳戶（包括支票存款）及國稅局退撫金申請印鑑之印文
    均無一相符，非屬真正，被上訴人否認系爭本票之真正，上
    訴人應舉證證明系爭本票之真正。且羅松田所有坐落基隆市
    安樂區○○段 219地號土地及同段2896建號建物（以下簡稱
    系爭房地）雖曾於 87年6月5日設定權利價值500萬元之抵押
    權登記予上訴人之妻乙○○，但該筆債務業已清償完畢，此
    有乙○○出具之債務清償證明書為證，並於 92年3月12日塗
    銷上開抵押權設定，縱使有系爭本票債務存在，亦已因清償
    而消滅，況該抵押權擔保之債務存在於羅松田與乙○○之間
    ，與上訴人無涉等語，資為抗辯，並請求駁回上訴人之訴。
三、本件原審對於上訴人之請求，判決上訴人全部敗訴，上訴人
    全部聲明不服，求為廢棄原判決，並命被上訴人給付280 萬
    元及自93年4 月12日起至清償日止，按年息6%計算之利息；
    被上訴人則求為判決駁回上訴。
四、兩造不爭執之事實：
    系爭房地曾於87年6月5日設定權利價值500 萬元之抵押權登
    記予上訴人之妻乙○○，嗣由乙○○出具債務清償證明書而
    將上述抵押權登記予以塗銷。
五、本件之爭點：
    本件之爭點，經兩造同意後，整理如下述項目：（一）上訴
    人於第二審所提出之傳真稿，是否屬於不得提出之新的攻擊
    防禦方法？（二）系爭本票是否為真正？（三）如系爭本票
    為真正，上訴人與被上訴人之被繼承人羅松田間，是否有28
    0萬元之債權尚未清償？茲分別說明如下：
（一）上訴人於第二審所提出之傳真稿，是否屬於不得提出之新
      的攻擊防禦方法？
  １  按當事人不得提出新攻擊或防禦方法，但對於在第一審已
      提出之攻擊或防禦方法為補充者，不在此限。民事訴訟法
      第447條第1項第3款定有明文。
  ２  查上訴人雖於第二審始提出被上訴人之傳真稿，欲證明系
      爭本票債務為被上訴人所知悉，然上訴人於原審於96年1
      月31日言詞辯論時已提及：因為羅松田是我親舅舅，所以
      不能夠拿票出來跟他請求，所以在羅松田死前我都沒有提
      出來向他請求，但是他的子女應該都知道等語，上開傳真
      稿之內容僅為證明被上訴人知悉系爭本票債務存在之資料
      ，屬於上訴人於原審主張之攻擊方法之補充而已。本院仍
      應將之作為上訴人提出之證據而予以審酌。被上訴人辯稱
      該傳真稿並非攻擊防禦方法之補充云云，不足為採。
（二）系爭本票是否為真正？
  １  系爭本票上之「羅松田」印文，被上訴人雖否認其真正，
      惟查：羅松田生前曾經向中央健康保險局台北分局申辦「
      全民健康保險重大傷病申請書」，該申請書係羅松田於94
      年7月8日入住財團法人長庚紀念醫院基隆分院期間，醫師
      依病情診斷開立，由該院核對病患身份證件後，蓋用診斷
      證明戳記，由上訴人代羅松田持向中央健康保險局台北分
      局申辦之事實，業據上訴人陳明在案，並有財團法人長庚
      紀念醫院基隆分院96年6月5日（96）長庚院基字第0539號
      函及中央健康保險局台北分局95年12月13日健保北審字第
      0950131222號函、96年6月4日健保北審字第0960026926號
      函各乙份在卷可證。該申請書上之「羅松田」印文，經本
      院比對觀察，其特徵均與系爭本票上之「羅松田」印文完
      全相符，堪認系爭本票形式上應屬真正。
  ２  原審以系爭本票上「羅松田」印文及前述申請書上「羅松
      田」印文經送法務部調查局鑑定，鑑定結果認為因圖紋清
      晰度不足，暫難認定係屬相符，此有該局96年1 月10日調
      科貳字第09600013620 號函可稽為由，而認為原告無法舉
      證證明系爭本票為真正，固非無見。然按：鑑定為調查證
      據方法之一，法院對於鑑定事項，認有實施鑑定之必要，
      自可依法為之，若對於數書證上之印文是否相同，認為得
      依民事訴訟法第359 條規定自行核對印跡判別時，則為程
      序簡便起見，自行核對印文，並以其所得心證為判斷，而
      未實施鑑定程序，亦難指為違法。（最高法院78年度台上
      字第1195號判決意旨參照）。從而，即便法務部調查局認
      為上述印文因圖紋清晰度不足，暫難鑑定，只是無法藉由
      鑑定予以證明待證事實而已，並不能以此為由逕行認為原
      告舉證不足，參照上述說明，仍可由法院自行依法核對印
      文以資辨別，附此敘明。
（三）如系爭本票為真正，上訴人與被上訴人之被繼承人羅松田
      間，是否有280萬元之債權尚未清償？
  １  按當事人主張有利於己之事實，就其事實有舉證之責任，
      民事訴訟法第277 條定有明文。又事實有常態與變態之分
      ，其主張常態事實者無庸負舉證責任，反之，主張變態事
      實者，則須就其所主張之事實負舉證責任。（最高法院86
      年度台上字第891 號判決意旨參照）。本件上訴人主張開
      立系爭本票之原因事實，係因羅松田於87年8月6日向上訴
      人借款280 萬元，上訴人以配偶乙○○之名義匯款轉帳，
      羅松田並曾提供系爭房地設立抵押權登記擔保該債權等語
      ，雖經證人乙○○證述：我們家的存款都是存在我的帳戶
      內，當時我先生跟我說舅舅羅松田要借錢，我先生就寫了
      匯款單，並且到銀行去辦理，由我的帳戶內匯款，相關證
      件都是我交給我先生，這筆款項是我先生借給羅松田，並
      不算是我借的，也不是我和我先生共同借的等語，核與上
      訴人提出之存摺資料相符，並有基隆市安樂地政事務所96
      年6 月22日基安地所一字第0960005417號函檢附之系爭房
      地之抵押權登記資料在卷可憑。然查：系爭房地設定抵押
      權登記予權利人乙○○之部分，業因乙○○出具「債務清
      償證明書」而經基隆市安樂地政事務所辦理抵押權塗銷登
      記之事實，此有上述抵押權登記資料可資證明，即使上訴
      人或乙○○與羅松田間原本有該抵押權擔保之債權存在，
      該債權已因清償而消滅為常態事實，仍未清償而消滅則屬
      變態事實，參照前述說明，應由主張變態事實之上訴人就
      該債權仍未消滅之事實負舉證之責任。
 ２   上訴人固主張系爭房地辦理抵押權塗銷登記，係因羅松田
      於92年3 月間陳稱要向遠東商業銀行辦理增貸，所以由乙
      ○○將相關文件及印章交付羅松田辦理，並由羅松田於93
      年1 月12日開立系爭本票作為借款之憑證，借款實際上並
      未清償云云，然查：經本院向遠東商業銀行查詢，該行函
      覆稱：羅松田僅於88年間向該行辦理貸款及同年增貸，於
      92、93年間並未向該行申請貸款等語，此有該行96年7月3
      0日（96）遠銀消字第430號函及96年8 月15日（96）遠銀
      消字第496 號函檢附之羅松田貸款資料乙份附卷可參，並
      無上訴人所稱羅松田於92年3 月間辦理增貸之情事。且依
      照社會一般交易常情，塗銷抵押權登記之擔保而另行開立
      本票作為借款憑證者，時間應在同一時期，乙○○出具「
      債務清償證明書」辦理抵押權塗銷登記之日期為92年3 月
      12日，而系爭本票之發票日期為93年1 月12日，前後相差
      10個月之久，顯然不合常情。故上訴人上開主張，要難採
      信。
  ３  至上訴人提出傳真稿而主張系爭本票之280 萬元債務為被
      上訴人所明知，被上訴人抗辯不知有系爭本票之債務存在
      ，自非可採等語。然綜觀該傳真稿之全文，被上訴人固有
      提及羅松田欠款280 萬元之債務糾紛，但其亦提及：「是
      舅舅（指羅松田）親口所說叫我別管280 萬欠債」等語，
      考量被上訴人為繼承人身份，是否能明確知悉被繼承人羅
      松田有關該債務之成立始末及清償與否，尚非無疑，是被
      上訴人辯稱其因遭上訴人聲請法院查封財產，一時慌亂未
      及查證而寄發傳真稿等語，衡情應屬可採。自不能單憑該
      傳真稿之內容而認為被上訴人對於系爭本票之債務尚未清
      償有所知悉且自認在案。故該傳真稿經審酌後，仍無法證
      明280 萬元尚未清償之事實，無從為有利於上訴人之認定
      。
六、綜上所述，上訴人依據票據法律關係請求被上訴人給付280
    萬元及自93年4 月12日起至清償日止，按年息6%計算之利息
    ，為無理由，應予駁回。原審為上訴人敗訴之判決，其理由
    雖有未恰，但本院審認後認為其判決結果並無不妥，故本件
    上訴仍屬無理由。上訴人意旨指摘原判決不當，求予廢棄，
    為無理由，應予駁回。本件事證已臻明確，兩造其餘攻擊防
    禦方法與舉證，核與判決結果無影響者，爰不一一論述，併
    此敘明。
據上論結，本件上訴為無理由，依民事訴訟法第436條之1第3 項
、第449條第2項、第78條，判決如主文。
中　　華　　民　　國　　96　　年　　10　　月　　29　　日
                  臺灣宜蘭地方法院民事庭
                      審判長法  官  楊麗秋
                            法  官  郭淑珍
                            法  官  林俊廷
正本與原本無異。
本判決不得上訴。
中　　華　　民　　國　　96　　年　　10　　月　　29　　日
                            書記官  陳蒼仁
附註：
民事訴訟法第466條之一（第1項、第2項）：
對於第二審判決上訴，上訴人應委任律師為訴訟代理人。但上訴
人或其法定代理人具有律師資格者，不在此限。
上訴人之配偶、三親等內之血親、二親等內之姻親，或上訴人為
法人、中央或地方機關時，其所屬專任人員具有律師資格並經法
院認為適當者，亦得為第4三審訴訟代理人
